---
title: "Análise de Agrupamentos - Buhlmann-Straub"
output:
  html_document: default
  pdf_document: default
---

# 1. Introdução

Este estudo visa empregar a teoria da credibilidade, focando no modelo de Bühlmann-Straub, na avaliação de preços de risco em seguros de carro. Usaremos a base de dados do Hyundai HB20, que contém dados do Sistema AUTOSEG da SUSEP – um local que junta estatísticas de apólices e acidentes de várias seguradoras.

A ideia é calcular os preços de frequência-severidade para clientes divididos em grupos de risco, levando em conta a frequência e a gravidade dos acidentes. Para isso, usaremos métodos bayesianos, com o auxílio do pacote RStan, para incluir a diferença entre e dentro dos grupos. O estudo também vai comparar os resultados da credibilidade com estimativas diretas, vendo as vantagens do método e com a modelagem do prêmio por Modelos de Machine Learning.

Também será aplicada uma análise inicial dos dados, para entender como as variáveis se comportam e justificar a escolha dos grupos de risco.

```{r setup, include=FALSE}
Sys.setlocale("LC_ALL", "en_US.UTF-8")
knitr::opts_chunk$set(echo = TRUE)

library(tidyverse)
library(dplyr)
library(patchwork)
library(ggplot2)
library(knitr)
library(kableExtra)
library(stringi)
library(tidyr)
library(gridExtra)
library(ggplot2)
library(rsample)
library(rstan)
library(randomForest)
library(xgboost)
library(caret)
library(cluster)
library(stats)
library(thematic)
library(tidyverse)
library(plotly)
library(kableExtra)
library(gridExtra)
library(xtable)
library(reshape2)
library(rstan)  ### para utilizacao de inferencia bayesiana
library(bayesplot)
```

# 2. Descrição dos dados

Nesta análise, utilizamos a base de dados do Sistema AUTOSEG da SUSEP sobre apólices e sinistros do Hyunday HB20 em todo o Brasil, de 2017 a 2020. 

## Carregar dados

```{r}
df <- read.csv("C:/Pós em Atuária/Trabalho de Conclusão de Curso/Analise/Base/HB20_2017-2020.csv", encoding = "UTF-8")
# df <- read.csv("C:/Pós em Atuária/Trabalho de Conclusão de Curso/Analise/Base/dados-atividade02-brasil.csv", sep=";", encoding = "UTF-8")
# df <- df %>%
#   mutate(
#     Grupo_Ato = paste(Faixa_Etaria, substr(Regiao, 1, 6), sep = " | ")
#   ) %>%
#   filter(Expostos > 100)
df <- df %>%
  mutate(
    Regiao = case_when(
      Regiao == "PR - FIguacu-Medianeira-Cascavel-Toledo" ~ "PR - F.Iguathu-Medianeira-Cascavel-Toledo",
      Regiao == "PR - Met. Curitiba" ~ "PR - Met Curitiba",
      Regiao == "RJ - Met. do Rio de Janeiro" ~ "RJ - Met do Rio de Janeiro",
      Regiao == "RS - Met. Porto Alegre e Caxias do Sul" ~ "RS - Met Porto Alegre e Caxias do Sul",
      Regiao == "SC - Met. Florianopolis e Sul" ~ "SC - Met Florianopolis e Sul",
      Regiao == "SP - Met. de Sao Paulo" ~ "SP - Met de Sao Paulo",
      Regiao == "SP - Ribeirao Preto e Demais Mun. de Campinas" ~ "SP - Ribeirao Preto e Demais Mun de Campinas",
      Regiao == "MG - MetBH-Centro Oeste-Zona Mata-C Vertentes" ~ "MG - Met.BH-Centro Oeste-Zona Mata-C. Vertentes",
      TRUE ~ Regiao
    ),
    Frequencia = Freq_Colisao / Expostos,
    Severidade = if_else(Freq_Colisao > 0, Ind_Colisao.RS. / Freq_Colisao, 0),
    Razao_Sinistralidade = Ind_Colisao.RS. / Expostos,
  )
write.csv(df, "C:/Pós em Atuária/Trabalho de Conclusão de Curso/Analise/Base/HB20_2017-2020_Ajustada.csv", row.names = FALSE)
dados <- df %>%
  group_by(Regiao, Ano) %>%
  summarise(
    Expostos = sum(Expostos),
    Freq_Total = sum(Freq_Colisao),
    Ind_Total = sum(Ind_Colisao.RS.),
    .groups = "drop"
  ) %>%
  mutate(
    Frequencia = Freq_Total / Expostos,
    Severidade = if_else(Freq_Total > 0, Ind_Total / Freq_Total, 0),
    Razao = Ind_Total / Expostos
  )
write.csv(dados, "C:/Pós em Atuária/Trabalho de Conclusão de Curso/Analise/Base/HB20_2017-2020_Agrupado_Regiao_Ano.csv", row.names = FALSE)
```

Cada linha da base representa um conjunto de informações, agrupadas por diferentes combinações de variáveis, como o ano em que a apólice foi emitida, a região, o sexo do segurado e a sua faixa etária. Serão utilizadas as variáveis a seguir:

* Ano: o ano de emissão da apólice;
* Regiao: a região onde o seguro foi contratado;
* Sexo: o sexo do segurado (Masculino ou Feminino);
* Faixa_Etaria: a faixa etária do segurado (por exemplo: "Entre 18 e 25 anos");
* Expostos: o número de veículos segurados (expostos ao risco);
* Freq_Colisao: a frequência de sinistros por roubo/furto;
* Ind_Colisao.RS.: a indenização média paga por roubo/furto (em reais);


# 3. Análise Exploratória dos Dados

Para descobrir tendências e variações entre diferentes grupos de segurados, a base de dados original foi organizada em categorias com base em três pontos principais: região, gênero do segurado e faixa etária. Para cada um desses grupos, foram calculados:

* Expostos: Total de pessoas seguradas.
* Freq: Quantidade de ocorrências de sinistros por roubo/furto.
* Ind_Total: Valor total pago em sinistros por roubo/furto.
* Frequencia: Frequência relativa de sinistros (Freq / Expostos).
* Severidade: Severidade média dos sinistros (Sinist / Freq).
* Razao: Sinistralidade total (Sinist / Expostos).

## Agregação por Faixa Etária + Região

```{r}
dados_agrupados <- df %>%
  group_by(Regiao) %>%
  summarise(
    Expostos = sum(Expostos),
    Freq_Total = sum(Freq_Colisao),
    Ind_Total = sum(Ind_Colisao.RS.),
    .groups = "drop"
  ) %>%
  mutate(
    Frequencia = Freq_Total / Expostos,
    Severidade = if_else(Freq_Total > 0, Ind_Total / Freq_Total, 0),
    Razao = Ind_Total / Expostos
  )
dados_agrupados <- dados_agrupados %>%
  mutate(
    Grupo_Tarifario = case_when(
      Razao < 450 ~ "Baixo",
      Razao < 550 ~ "Medio",
      TRUE ~ "Alto"
    )
  )
write.csv(dados_agrupados, "C:/Pós em Atuária/Trabalho de Conclusão de Curso/Analise/Base/HB20_2017-2020_Agrupada_Regiao.csv", row.names = FALSE)
```
```{r}

df_AnII = df %>%
  group_by(Regiao, Ano) %>%
  summarise(Expostos = sum(Expostos),
            Freq = sum(Freq_Colisao),
            Sinist = sum(Ind_Colisao.RS.)) %>%
  mutate(Razao_Freq = Freq/Expostos,
         Razao_Sinis = case_when(
           Freq > 0 ~ Sinist/Freq,
           TRUE ~ 0),
         Razao = Sinist/Expostos) %>%
  arrange(desc(Razao))


df_AnIII = df %>%
  group_by(Sexo, Ano) %>%
  summarise(Expostos = sum(Expostos),
            Freq = sum(Freq_Colisao),
            Sinist = sum(Ind_Colisao.RS.)) %>%
  mutate(Razao_Freq = Freq/Expostos,
         Razao_Sinis = case_when(
           Freq > 0 ~ Sinist/Freq,
           TRUE ~ 0),
         Razao = Sinist/Expostos) %>%
  arrange(desc(Razao))


df_AnIV = df %>%
  group_by(Faixa_Etaria, Ano) %>%
  summarise(Expostos = sum(Expostos),
            Freq = sum(Freq_Colisao),
            Sinist = sum(Ind_Colisao.RS.)) %>%
  mutate(Razao_Freq = Freq/Expostos,
         Razao_Sinis = case_when(
           Freq > 0 ~ Sinist/Freq,
           TRUE ~ 0),
         Razao = Sinist/Expostos) %>%
  arrange(desc(Razao))

df_AnV = df %>%
  group_by(Faixa_Etaria, Sexo, Ano) %>%
  summarise(Expostos = sum(Expostos),
            Freq = sum(Freq_Colisao),
            Sinist = sum(Ind_Colisao.RS.)) %>%
  mutate(Razao_Freq = Freq/Expostos,
         Razao_Sinis = case_when(
           Freq > 0 ~ Sinist/Freq,
           TRUE ~ 0),
         Razao = Sinist/Expostos) %>%
  arrange(desc(Razao))
```
## 3.1 Gráficos Exploratórios

**Por gênero**


```{r, fig.width=12, fig.height=4, echo=FALSE}

### grafico da frequencia e severidade por sexo 
g1 = ggplot(data = df_AnIII, mapping = aes(x=Sexo,y=Razao_Freq)) +
  geom_boxplot(alpha = 0.6, col = "blue") +
  xlab("")+
  ylab("Frequencia/Expostos")+
  labs(subtitle = "Frequencia (por sexo do condutor)")


g2 = ggplot(data = df_AnIII, mapping = aes(x=Sexo,y=Razao_Sinis)) +
  geom_boxplot(alpha = 0.6, col = "red") +
  xlab("")+
  ylab("Indenizacoes/Frequencia")+
  labs(subtitle = "Indenizacoes (por sexo do condutor)")


g3 = ggplot(data = df_AnIII, mapping = aes(x=Sexo,y=Razao)) +
  geom_boxplot(alpha = 0.6, col = "green") +
  xlab("")+
  ylab("Sinistros/Expostos")+
  labs(subtitle = "Por sexo do condutor")

grid.arrange(g1,g2,g3,ncol=3) 

```


**Por Faixa Etária**


```{r, fig.width=12, fig.height=4, echo=FALSE}

### grafico da frequencia e severidade por faixa etaria 
g1 = ggplot(data = df_AnIV, mapping = aes(x=Faixa_Etaria,y=Razao_Freq)) +
  geom_boxplot(alpha = 0.6, col = "blue") +
  xlab("")+
  ylab("Frequencia/Expostos")+
  labs(subtitle = "Freq.(por faixa etaria)") +
    theme(axis.text.x = element_text(angle = 45, hjust = 1))


g2 = ggplot(data = df_AnIV, mapping = aes(x=Faixa_Etaria,y=Razao_Sinis)) +
  geom_boxplot(alpha = 0.6, col = "red") +
  xlab("")+
  ylab("Indenizacoes/Frequencia")+
  labs(subtitle = "Indeniz. (por faixa etaria)") +
  theme(axis.text.x = element_text(angle = 45, hjust = 1))

g3 = ggplot(data = df_AnIV, mapping = aes(x=Faixa_Etaria,y=Razao)) +
  geom_boxplot(alpha = 0.6, col = "red") +
  xlab("")+
  ylab("Sinistros/Expostos")+
  labs(subtitle = "(por faixa etaria)") +
  theme(axis.text.x = element_text(angle = 45, hjust = 1))

grid.arrange(g1,g2,g3,ncol=3)
```


**Por Região**

```{r, fig.width=12, fig.height=4, echo=FALSE}

### encurtando o nome das regioes so pra n dar problema no plot
df_AnII$Regiao_peq <- substr(df_AnII$Regiao, 1, 6)


### grafico da frequencia e severidade por regiao e tambem da Razao
g1 = ggplot(data = df_AnII, mapping = aes(x=reorder(Regiao_peq,Razao_Freq),
                                         y=Razao_Freq)) +
  geom_boxplot(alpha = 0.6, col = "blue") +
  xlab("")+
  ylab("Frequencia/Expostos")+
  labs(subtitle = "Frequencia (por regiao)")+
  coord_flip()


g2 = ggplot(data = df_AnII, mapping = aes(x=reorder(Regiao_peq,Razao_Sinis),
                                         y=Razao_Sinis)) +
  geom_boxplot(alpha = 0.6, col = "red") +
  xlab("")+
  ylab("Indenizacoes/Frequencia")+
  labs(subtitle = "Indenizacoes (por regiao)")+
  coord_flip()

g3 = ggplot(data = df_AnII, mapping = aes(x=reorder(Regiao_peq,Razao),
                                          y=Razao_Sinis)) +
  geom_boxplot(alpha = 0.6, col = "red") +
  xlab("")+
  ylab("Indenizacoes/Expostos")+
  labs(subtitle = "(por regiao)")+
  coord_flip()


grid.arrange(g1,g2,g3, ncol=3)
```
* *Por gênero:* Em linhas gerais, é possível concluir que as mulheres se envolvem em menos colisões e, além disso, os valores médios de indenização são um pouco menores quando comparados aos dos homens. Os acidentes tendem a ser menos comuns e, também, menos custosos quando a condutora é do sexo feminino. Ainda assim, a diferença entre os grupos não é tão significativa a ponto de definir diferentes níveis de risco unicamente com base no sexo do condutor.

* *Por faixa etária:* Pode-se notar que motoristas mais novos (até 25 anos) se envolvem mais em acidentes por colisão. A partir dos 26, essa taxa cai aos poucos, chegando ao ponto mais baixo entre os 36 e 45 anos. Depois dessa idade, diminui, mostrando que motoristas de idades mais avançadas têm menos chances de colidir. A média de indenização não muda muito entre as diferentes idades. Embora motoristas mais novos mostrem uma tendência a indenizações maiores, a média fica quase a mesma, o que sugere que a faixa etária isolada pode não ser uma variável tão significativa.

* *Por região:* Em certas regiões, a frequência de sinistros por colisão chama atenção com números bem maiores. As áreas do Rio de Janeiro (RJ), São Paulo (SP), Tocatins (TO) e Amapá (AM) se destacam com alta sinistralidade. Em contrapartida, existem regiões com quase nenhum ou poucos incidentes, como Roraima (RR) e Acre (AC). Essas diferenças indicam que o risco de colisão é maior em algumas regiões. Observando o gráfico de indenizações, as regiões de SP e RJ se sobressaem com valores mais altos de severidade e sinistralidade. No gráfico de indenizações/frequência, a distribuição entre as regiões é mais equilibrada, indicando que a relação entre pagamentos e frequência de ocorrência é mais uniforme. Entretanto, podemos observar algumas exceções, como é o caso de Roraima, que exibe grande variação nos valores pagos. 

Após a avaliação dos gráficos, entendemos que a "região" pode ser uma variável de classificação das classes de risco. Em resumo, a "região" é um dado valioso para nossa análise. Ela nos ajuda a separar claramente grupos de maior e menor risco, tanto na frequência quanto no valor das indenizações. Além disso, nos dá uma visão importante sobre o tipo de risco em cada lugar. Assim, a divisão por região representa uma variável explicativa relevante. 


## 3.2 Classes de riscos

Como a base AUTOSEG divide o Brasil em 41 regiões, e como foi observado que algumas regiões possuem comportamentos similares entre si nas variáveis de estudo, foi estabelecido um critério para agrupar e classificar cada região como sendo de:

* Alto risco: Indenizações/Expostos ≥ 550;
* Médio risco: 450 ≤ Indenizações/Expostos < 550;
* Baixo risco: Indenizações/Expostos < 450.

```{r}
# Certificando que 'Ano' está no formato inteiro
dados_agrupados <- dados %>%
  mutate(Ano = as.integer(Ano))

# análise temporal das indenizações por colisão

# Agora agrupar e somar
sinistros_por_ano <- dados %>%
  group_by(Ano) %>%
  summarise(Sinistros = sum(Severidade, na.rm = TRUE)) %>%
  filter(Ano %in% 2017:2020)

# Validar resultado
print(sinistros_por_ano)

# Plotar se houver dados
if (nrow(sinistros_por_ano) > 0) {
  ggplot(sinistros_por_ano, aes(x = Ano, y = Sinistros)) +
    geom_line(size = 1.2, color = "steelblue") +
    geom_point(size = 3, color = "darkred") +
    labs(
      title = "Análise Temporal dos Sinistros (2017 a 2020)",
      x = "Ano",
      y = "Total de Sinistros"
    ) +
    theme_minimal()
} else {
  cat("⚠️ Nenhum dado disponível para os anos 2017 a 2020.\n")
}

# análise temporal das frequência por colisão

# Agora agrupar e somar
freq_por_ano <- dados %>%
  group_by(Ano) %>%
  summarise(Frequencia = sum(Freq_Total/Expostos, na.rm = TRUE)) %>%
  filter(Ano %in% 2017:2020)

# Validar resultado
print(freq_por_ano)

# Plotar se houver dados
if (nrow(freq_por_ano) > 0) {
  ggplot(freq_por_ano, aes(x = Ano, y = Frequencia)) +
    geom_line(size = 1.2, color = "steelblue") +
    geom_point(size = 3, color = "darkred") +
    labs(
      title = "Análise Temporal da Frequencia (2017 a 2020)",
      x = "Ano",
      y = "Frequência"
    ) +
    theme_minimal()
} else {
  cat("⚠️ Nenhum dado disponível para os anos 2017 a 2020.\n")
}


#Severidade/Expostos

# análise temporal das indenizações por colisão

# Agora agrupar e somar
severidade_por_ano <- dados %>%
  group_by(Ano) %>%
  summarise(Razao_Sev = sum(Severidade/Expostos, na.rm = TRUE)) %>%
  filter(Ano %in% 2017:2020)

# Validar resultado
print(severidade_por_ano)

# Plotar se houver dados
if (nrow(severidade_por_ano) > 0) {
  ggplot(severidade_por_ano, aes(x = Ano, y = Razao_Sev)) +
    geom_line(size = 1.2, color = "steelblue") +
    geom_point(size = 3, color = "darkred") +
    labs(
      title = "Análise Temporal da Razão Sinistralidade (2017 a 2020)",
      x = "Ano",
      y = "Razão_Sinis"
    ) +
    theme_minimal()
} else {
  cat("⚠️ Nenhum dado disponível para os anos 2017 a 2020.\n")
}


# análise temporal da Exposição por colisão

# Agora agrupar e somar
expostos_por_ano <- dados %>%
  group_by(Ano) %>%
  summarise(Expostos = sum(Expostos, na.rm = TRUE)) %>%
  filter(Ano %in% 2017:2020)

# Validar resultado
print(expostos_por_ano)

# Plotar se houver dados
if (nrow(expostos_por_ano) > 0) {
  ggplot(expostos_por_ano, aes(x = Ano, y = Expostos)) +
    geom_line(size = 1.2, color = "steelblue") +
    geom_point(size = 3, color = "darkred") +
    labs(
      title = "Análise Temporal da Exposição (2017 a 2020)",
      x = "Ano",
      y = "Expostos"
    ) +
    theme_minimal()
} else {
  cat("⚠️ Nenhum dado disponível para os anos 2017 a 2020.\n")
}



```
